【裁判字號】    99,抗,72
【裁判日期】    991125
【裁判案由】    拍賣抵押物
【裁判全文】
臺灣臺北地方法院民事裁定                99年度抗字第72號
抗  告  人  行政院退除役官兵輔導委員會臺北市榮民服務處（
            即魏啟清之遺產管理人）
法定代理人  李潤民
相  對  人  大眾商業銀行股份有限公司
法定代理人  陳建平
上列當事人間拍賣抵押物事件，抗告人對於民國99年5月28日本
院99年度司拍字第155號裁定提起抗告，本院裁定如下：
    主  文
原裁定廢棄。
相對人於原審之聲請駁回。
聲請程序費用新臺幣壹仟元及抗告程序費用新臺幣壹仟元由相對
人負擔。
    理  由
一、相對人原聲請意旨略以：第三人即被繼承人魏啟清於民國90
    年8月15日以原裁定附表所示之不動產，為擔保其本人及第
    三人魏陳素輝對相對人所負債務，設定新台幣（下同）204
    萬元之最高限額抵押權，並經登記在案。嗣魏陳素輝於90年
    8月17日向相對人借款120萬元，約定分期攤還本息，如未依
    約履行，全部債務視為到期。詎魏陳素輝未依約履行，依約
    應清償全部債務。嗣魏啟清於98年8月8日死亡，其全體繼承
    人均已拋棄繼承，因魏啟清生前係抗告人列管有案之榮民，
    其遺產應以抗告人為法定遺產管理人，聲請拍賣抵押物以資
    受償等語。
二、本件抗告意旨略以：魏啟清係29年12月19日出生於台灣省彰
    化縣，非大陸來台之榮民，依司法院82年4 月27日秘臺廳民
    三字第04938號函釋意旨，抗告人自非魏啟清之法定遺產管
    理人，爰聲請廢棄本院99年度司拍字第155號裁定（下稱原
    裁定）等語。
三、按繼承開始時，繼承人之有無不明，而無親屬會議或親屬會
    議未於1 個月內選定遺產管理人者，利害關係人得聲請法院
    選任遺產管理人，民法第1178條第2項定有明文。次按退除
    役官兵死亡而無繼承人、繼承人之有無不明或繼承人因故不
    能管理遺產者，由主管機關管理其遺產，此為臺灣地區與大
    陸地區人民關係條例第68條第1項所明定，行政院國軍退除
    役官兵輔導委員會並依同條第3項規定，訂有退除役官兵死
    亡無人繼承遺產管理辦法，依該辦法第4條規定，亡故退除
    役官兵遺產，由該輔導會所屬安置機構為遺產管理人，亡故
    退除役官兵未安置者，以其住所地退除役官兵服務機構為遺
    產管理人。故被繼承人如屬退除役官兵者，自應依上開規定
    ，以各該機構為法定之遺產管理人，法院不得再依前述民法
    規定，另行選任遺產管理人（最高法院88年台抗字第455號
    裁定意旨參照）。惟非大陸地區來台之退除役官兵死亡，倘
    發生無繼承人、繼承人有無不明或繼承人因故不能管理遺產
    之情形，因不涉及大陸地區人民之權利，依前開條例第1條
    特以規範台灣地區與大陸地區人民之往來，並處理衍生之法
    律事務為立法本旨以觀，應無上述規定之適用，自仍應按民
    法第1177條等相關規定，由親屬會議選定遺產管理人或聲請
    法院選任遺產管理人（司法院82年4月27日82秘台廳民三字
    第04938號函參照）。
四、經查，第三人魏啟清生前為行政院國軍退除役官兵輔導委員
    會（下稱退輔會）列管有案之榮民，且魏啟清已於98年8月8
    日死亡，其繼承人均已向本院聲請為拋棄繼承等情，有本院
    98年度財管字第89號卷附之退輔會台北市榮民服務處函為證
    ，且經本院司法事務官調閱98年度司繼字第640號、98年度
    繼字第956號拋棄繼承卷，查核屬實，且為兩造所不爭執，
    足堪信為真實。惟查，魏啟清係台灣省彰化縣出生之台灣地
    區人民，並非大陸地區來台之退除役官兵，有抗告人提出魏
    啟清戶籍謄本為證，且為相對人所不爭執，而經本院命相對
    人提出釋明魏啟清之遺產涉及大陸地區人民權利之相關證據
    ，相對人未能提出，則本件魏啟清之遺產顯然與台灣地區及
    大陸地區人民往來所衍生之法律事務無關，揆諸前開規定及
    立法意旨，本件應無台灣地區與大陸地區人民關係條例第68
    條第1項規定之適用，相對人自應依民法第1177條規定，聲
    請法院選任遺產管理人。相對人雖謂其前已聲請本院以98年
    財管字第89號、99年第12號指定魏啟清之遺產管理人，經本
    院99年3月10日裁定駁回聲請在案，並提出民事裁定為證。
    然查，相對人於前開事件聲請狀中僅表明魏啟清係受行政院
    國軍退除役官兵輔導委員會列管有案之榮民，並未提出魏啟
    清係台灣省彰化縣出生而非大陸地區來台榮民之證據，亦未
    釋明魏啟清之遺產與台灣地區及大陸地區人民往來所衍生之
    法律事務是否有關之證據，致本院駁回其聲請，核與本件情
    形有別，相對人執此謂抗告人當然為魏啟清之遺產管理人，
    尚非可採。
五、抗告人既非魏啟清之法定遺產管理人，且魏啟清之遺產有無
    人繼承之情形，則相對人亦未經法院裁定選任魏啟清之遺產
    管理人，逕以抗告人為魏啟清之遺產管理人，聲請裁定准許
    相對人拍賣如附表所示之抵押物，即非有據，應予駁回。原
    審以抗告人為魏啟清之遺產理人，為准許相對人拍賣抵押物
    聲請之裁定，尚有未洽，抗告意旨指摘原裁定不當，求予廢
    棄，為有理由，應由本院予以廢棄，並駁回相對人於原審所
    為之聲請如主文第2項所示。
六、據上論結，本件抗告為有理由，依非訟事件法第21條第2項
    、第24條第1項、第46條，民事訴訟法第492條、第95條、第
    78條，裁定如主文。
中    華    民    國    99    年    11    月    25    日
                  民事第三庭  審判長法  官  郭美杏
                                    法  官  曾益盛
                                    法  官  賴惠慈
以上正本係照原本作成。
本裁定除以適用法規顯有錯誤為理由，不得再抗告。如提起再抗
告，應於收受後10日內委任律師為訴訟代理人向本院提出再抗告
狀。並繳納再抗告費新台幣1,000元。
中    華    民    國    99    年    11    月    29    日
                            書記官  廖素芳

司法院資訊處製作；財團法人民間司法改革基金會備份。
